臺灣高等法院刑事判決　　　　　　　　　　　　　　九十三年度上訴字第九一七號
　　上　訴　人
　　即　被　告　甲○○
　　選任辯護人　林文淵　律師
右上訴人因公共危險案件，不服臺灣臺北地方法院九十二年度易字第二三九０號，中
華民國九十三年三月九日第一審判決（起訴案號：臺灣臺北地方法院檢察署九十二年
度偵字第七四○號），提起上訴，本院判決如左：
    主  文
上訴駁回。
    事  實
一、甲○○前因犯竊盜罪，於民國（下同）八十九年九月二十九日經臺灣臺北地方法
    院判處有期徒刑五月，並由本院駁回上訴確定，於九十年六月八日易科罰金執行
    完畢，猶不知悔改，因與乙○○之弟林子超涉有感情上糾紛，竟心生不滿，於九
    十一年一月三日下午十時三十分許，持裝有汽油類之不明容器，前往林子超與兄
    長乙○○所居住之坐落在台北市○○區○○街二０四巷八號三樓住處門口前，基
    於放火燒燬現供人使用之住宅之故意，將所攜帶具揮發性易燃之汽油類液體，潑
    灑在上開現供人使用之住宅門口之腳踏墊及門縫內，隨即將紙類易燃物塞進鐵柵
    門之紗網內，並以不詳之方法點燃紙類而放火，火勢旋即迅速燃燒，自門口腳踏
    墊延燒至屋內客廳之落地鋁門，造成門口腳踏墊燒燬、客廳之落地鋁門紗網燒毀
    及客廳之玻璃門裂開等損害，幸當時在屋內之林子超兄長乙○○先聞到揮發性汽
    油類味，至陽臺查看，發現門口著火，且火勢延燒入門內，遂迅速取水撲滅火勢
    ，使該住宅之重要部分未被燒燬，而未達喪失效用之損壞程度，始未生燒燬該住
    宅之結果。
二、案經乙○○訴請台北市政府警察局移送臺灣台北地方法院檢察署檢察官偵查起訴
    。
    理  由
一、訊據上訴人即被告甲○○矢口否認涉有右揭犯行，辯稱：當日未到現場，自無從
    放火云云。惟查：
  (一)證人乙○○於原審審理時具結證稱：「（遭縱火當時的情形如何？）當天晚上我
    在客廳，陽台一進來就是客廳，我聞到揮發性燃料的味道，我站起來轉身站到陽
    台口，火就從門外竄進來，陽台上有放東西，陽台是漏空的，當時我就看到有人
    從我們家一樓大門跑出去，我大概看到他側面的臉，有認出是甲○○，因為他之
    前有來過我們家，有見過幾次面。」、「（你看到一樓地面的人，當時的燈光如
    何？）當時是晚上，但是轉角有路燈，有一定的亮度，所以我可以看到那個人。
    」、「（他是用跑的，且著火的時間那麼短，你能否確定可以看到是甲○○？）
    我大約有五秒鐘可以看到他，我覺得是他，是因為他的體型比一般人容易辨識，
    我大約看到他四分之三的臉。」、「（你認定是甲○○，你有無叫他？）我只知
    道他叫小吳，當時我沒有叫他，我就趕快打電話給我弟弟，因為他是我弟弟的朋
    友。」、「（小吳現在在哪？）就是在庭之被告。」（見原審九十三年三月三日
    審判筆錄第四頁、第五頁）、「（你看到被告的臉時，只有他一人在路上嗎？）
    沒有其他人。」、「（你看到他多久時間只有他一人？）三、五秒。」、「（滅
    完火你有無再去看有無其他人？）我沒有再去看，我就打電話給我弟弟，後來再
    報警。」、「（你看到被告那三、五秒沒有看到其他人，是否如此？）是的。」
    、「（之後也沒有站在陽台上再看有無其他人？）沒有。」等語（見同上筆錄第
    十一頁、十二頁），是起火當時被告正從起火點之住宅離去等情，應堪確認。至
    原審辯護人主張證人乙○○於案發時，竟未先滅火，反而先至陽臺探望、撥打電
    話給其弟林子超後，方回頭撲滅火勢；且證人於偵查中證稱：因被告與其弟有過
    節，所以直覺是他，此與庭訊所證確有看到被告側面，歧異甚大云云，顯見，證
    人所證不可採云云。按證人乙○○於案發當日晚間十一時四十分許，於火災現場
    所製作之談話筆錄已明確指出在案發時見被告從起火點之公寓大門離去，此有台
    北市政府消防局談話筆錄附偵卷可稽（見臺灣臺北地方法院檢察署九十一年偵字
    第九九九八號卷第二十二頁正反面），而證人於偵查、原審審理中亦證稱確實於
    案發當時看見被告，足見，證人前後證述一致。況證人乙○○於原審審理中已證
    稱：「（你在偵查中說直覺是被告，為何與你今天所說看到被告之側面臉不同？
    ）我可以肯定那天我有看到他側面，就直覺是他。」（同上筆錄第十三頁），據
    上所陳，可知證人所謂「直覺」，非等同「未目睹被告」，是原審辯護人以證人
    於偵查中曾表示直覺是被告，即認證人僅係「懷疑」並未直接目睹，尚嫌速斷。
    而被告於本院審理時雖又辯稱：系爭房屋位於三樓處之角度，乙○○並無法於紗
    門內看到樓下之情況云云，惟證人乙○○於原審審理時證稱：「（你看到鐵門著
    火，為何會往陽台下看？）我看到地上的同時就會看到欄杆下面（即樓下），我
    沒有刻意去看」、「（當時你看到那個人是往何處跑離開？）往我前面跑過去，
    從左邊到右邊，然後往前轉出巷子」等語（見原審九十三年三月三日審判筆錄）
    ，而由系爭房屋陽台之位置可知，證人若係面對陽台，被告從該棟公寓一樓大門
    往巷子逃逸之路徑，即係由證人站立位置之左邊至右邊，且該陽台雖有放置盆栽
    ，但盆栽間仍有漏空而可看見樓下之情形，是證人所證於案發當時看見被告由一
    樓門口處逃逸等情，應為可採，被告辯護人請求履勘現場，核無必要。又證人於
    原審證述中亦明確表示：「（滅完火你有無再去看有無其他人？）我沒有再去看
    ，我就打電話給我弟弟，後來再報警。」等語（同上筆錄第十二頁），亦可見證
    人係先滅火，再以電話告知其弟，是原審辯護人以被告竟先打電話給其弟，而未
    滅火，顯違常情，恐有誤解。
  (二)按測謊鑑定，係依一般人在說謊時，會產生遲疑、緊張、恐懼、不安等心理波動
    現象，乃以科學方法，由鑑定人利用測謊儀器，將受測者之上開情緒波動反應情
    形加以紀錄，用以判別受測者之供述是否真實。故測謊鑑定，倘鑑定人具備專業
    之知識技能，復事先獲得受測者之同意，所測試之問題及其方法又具專業可靠性
    時，該測謊結果，如就否認犯罪有不實之情緒波動反應，雖不能採為有罪判決之
    唯一證據，但非無證據能力，仍得供裁判之佐證（最高法院八十八年度台上字第
    五○三八號裁判要旨參照）。本案偵查中檢察官徵得被告同意，囑託台北市政府
    警察局刑事鑑識中心對其於偵查中所辯「並未到林子超家門口縱火及波灑汽油一
    情」之真實性進行測謊鑑定，經台北市政府警察局刑事鑑識中心指定鑑定人曾春
    僑以「區域比對法」對被告施測鑑定結果，發現被告對此問題呈不實反應，判斷
    應有說謊，有台北市政府警察局測謊測試結果通知書及其相關附件附偵查卷可稽
    （見臺灣臺北地方法院檢察署九十二年度偵字第七四０號卷第十五頁至第二十頁
    ）。復經傳訊證人曾春僑證稱：「（測謊的步驟、流程為何？）卷內九十二年偵
    字第七四○號偵卷第十九頁有一張過程紀錄表，就是如這十一個步驟。」、「（
    這些步驟的目的為何？）第二個步驟的目的是有法律上防備的程序，徵求當事人
    的同意，把他相關的權利告知，這時我們一定會申明測謊是他的權利，不是義務
    ，受測謊人有權利拒絕，我們不會強迫他，我們會請他簽同意文前半段，如十八
    頁。第三個步驟身體狀況調查是我們想瞭解他的身體狀況是否適合做測謊，測試
    過程的說明是讓他先瞭解今天測試的過程步驟，第五個相關問題比對問題就是案
    情內容的討論，讓他同意今天問他的題目，如果受測謊人不同意我們就不會問他
    ，也讓受測謊人有自由陳述的機會，第六個是向受測謊人說明測謊儀器的操作原
    理、運作，第七項是讓當事人作練習，實際把測謊儀放到當事人身上，先讓當事
    人熟悉過程，順便也可以檢視當事人今天的身體狀況，藉由實際的練習去檢視，
    這部分與案情內容不相關，第八項是測試題目的提示，要問的題目我會逐字逐句
    跟他說明清楚，順便也再次徵求他的同意是否同意問這些題目，除了提示的題目
    外，其餘題目都沒有問他，第九項主測試是上儀器去測試，第十項資料印出，我
    會跟當事人說明這個資料代表何意思，順便請他看有任何問題要跟我們講，沒有
    問題請他簽名作確認，第十一項就是問他整個測試過程有無意見，是否需要補充
    ，或是測試過程有無問題，如果沒有問題就請他在這張同意文後段簽名，並且在
    紀錄過程紀錄表簽名。」、「（當時受測謊人身體發抖、會冷的情況是否適合測
    謊？）他之前好像有去其他單位作測謊，報告就是他容易發抖，所以我有特別注
    意，當天我有問他室溫狀況，是否同意作測試，當天我覺得主客觀條件他適合作
    測謊，當事人也覺得可以，我發覺他沒有繼續發抖的狀況，他也覺得可以，才作
    測謊。」、「（真正作測試時，他身體的情況如何？）就測謊圖上來看，未出現
    人為干擾的情況，研判應該沒有發抖的情況。」等語（同上筆錄第十六頁、第十
    七頁），據上，被告確係在身心狀況適於測謊之狀況下，親自簽署測謊同意書，
    受測當時被告之生理正常、無疾病，詢答正常，既無影響測謊之因素，有卷附測
    謊同意書、測謊鑑驗過程紀錄表可佐（見臺灣臺北地方法院檢察署九十二年度偵
    字第七四０號卷第十八頁、第十九頁），而鑑定人即本案證人曾春僑具有測謊之
    專業知識技能，業據當庭證述明確，復有其經歷表（同上偵卷第二十頁）可稽，
    堪認上開測謊鑑定結果，具有證據能力。綜上，前開證人乙○○之證詞，與被告
    測謊之報告，足認被告於上開時、地確有前往放火等情無訛。
  (三)又辯護人雖辯稱，林子超於案發時，已多時未住於系爭房屋，該房屋為乙○○之
    鴻」家遭縱火設計題型，足見本件測謊與本案待證事實有異；又本件之施測係在
    被告身心狀況有異之情形下所為，其正確性堪疑等語。惟證人乙○○於原審審理
    時證稱：「．．．因為他之前有來過我們家，有見過幾次面」、「（你打電話跟
    你弟弟說什麼？）我跟他說我看到應該是小吳來我們家放火，問他是否跟小吳怎
    麼一回事，我弟弟說他會去解決，但是那陣子我弟弟都沒有回家」、「（案發前
    林子超平常住在何處？）我不知道，但是他會拿衣服回來洗，他曾經住在這個地
    方，那段時間沒有住在家裡」、「（林子超不住在農安街，為何會帶他的朋友到
    農安街住處？）家裡也有他的房間，他也有鑰匙，可以說他住在那邊，但是不常
    回家」等語（見原審九十三年三月三日審判筆錄），可知，林子超曾帶被告回其
    位於農安街之住處，而該住處復有林子超個人之房間，雖林子超不常回家，但客
    觀上足使人認其係住於該處，是被告於縱火當時應係認該房屋為林子超之住處，
    才前往放火，且縱該測謊題目之內容係爭對「林子超」之住處所設計，然若被告
    認為該處非林子超之住處，且其亦未至該處縱火，則其測謊之結果應不會呈不實
    反應，是辯護人前開所辯委無可採；又鑑定人曾春僑就被告於測謊當日之身心狀
    況是否適於接受測謊，業憑其專業知識於原審到庭證述明確，已如前述，辯護人
    仍以片面臆測之詞再為爭執，顯不足採。另被告於本院訊問時辯稱案發當日中午
    至隔天其與朋友在蘆洲的新加坡汽車旅館過夜，其間都沒有外出過云云，惟經本
    院函詢新加坡旅館，取得住宿登記資料，該旅館九十一年一月三日的旅客登記簿
    並無被告住宿登記之資料，是被告所辯亦無可採。
  (四)被告以易揮發之汽油類物品放火，造成門口腳踏墊延燒至屋內客廳之落地鋁門，
    使門口腳踏墊燒燬、客廳之落地鋁門紗網燒毀及客廳之玻璃門裂開等損害，但未
    達喪失效用之損壞程度之事實，有現場照片三張（見臺灣臺北地方法院檢察九十
    一年度偵字第九九九八號卷第六頁至第八頁）、台北市政府消防局火災原因調查
    報告書（同上卷十五頁至三十六頁）附卷可憑。
　本件事證已臻明確，被告犯行堪以認定，應予依法論科。
二、核被告所為係犯刑法第一百七十三條第三項、第一項放火現供人使用之住宅未遂
    罪。被告以一個放火行為同時燒燬腳踏墊、客廳之落地鋁門紗網及使客廳之玻璃
    門裂開等物品，應以保護社會公安法益為重，僅論以刑法第一百七十三條第三項
    、第一項之罪，不另成立刑法第一百七十五條第一項之罪（最高法院七十九年台
    上字第一四七一號判例參照）；另放火罪含有毀損性質，是亦不成立毀損罪。查
    被告有如事實欄所載之犯罪科刑執行情形，有本院被告全國前案紀錄表在卷可按
    ，其於有期徒刑執行完畢後，五年內再犯有期徒刑以上之本罪，為累犯，應依累
    犯之規定就法定刑中之有期徒刑部分加重其刑（法定刑為無期徒刑部分不得加重
    ）。被告著手放火燒燬現供人使用之住宅行為之實施，未生燒燬該住宅之結果，
    其犯罪尚屬未遂，應依刑法第二十六條前段之規定，按既遂犯之刑度減輕其刑；
    並依法先加後減之。原審以被告罪證明確，而適用刑法第一百七十三條第三項、
    第一項、第四十七條、第二十六條前段，並審酌被告放火之犯罪動機、犯罪之目
    的、手段、犯罪時所受之刺激、所生之危害，及犯罪後態度等一切情狀，量處有
    期徒刑四年。經核原判決上開認事用法，洵無違誤，被告上訴仍執前開情詞否認
    犯罪，而指摘原判決不當，為無理由，應予駁回。
據上論斷，應依刑事訴訟法第三百六十八條，判決如主文。
本案經檢察官林炳雄到庭執行職務。
中　　　華　　　民　　　國　　九十三　　年　　　六　　　月　　 十一 　　日
                              臺灣高等法院刑事第十二庭
                                    審判長法　官  劉  景  星
                                          法　官  陳  博  志
                                          法　官  陳  志  洋
右正本證明與原本無異。
如不服本判決應於收受送達後十日內向本院提出上訴書狀，其未敘述上訴之理由者並
得於提起上訴後十日內向本院補提理由書（均須按他造當事人之人數附繕本）。
                                          書記官  王  韻  雅
中　　　華　　　民　　　國　　九十三　　年　　　六　　　月　　 十四 　　日
附錄：本案論罪科刑法條全文
刑法第一百七十三條
放火燒燬現供人使用之住宅或現有人所在之建築物、礦坑、火車、電車或其他供水、
陸、空公眾運輸之舟、車、航空機者，處無期徒刑或七年以上有期徒刑。
失火燒燬前項之物者，處一年一下有期徒刑、拘役或五百元以下罰金。
第一項之未遂犯罰之。
預備犯第一項之罪者，處一年以下有期徒刑、拘役或三百元以下罰金。
